【裁判字號】    96,訴,984
【裁判日期】    970804
【裁判案由】    拆屋還地等
【裁判全文】
臺灣士林地方法院民事判決               96年度訴字第984號
原      告  丁○○
被      告  丙○○
兼上一人之
訴訟代理人  乙○○
上列當事人間拆屋還地等事件，本院於民國97年7 月14日言詞辯
論終結，判決如下：
    主  文
被告丙○○應將坐落臺北縣汐止市○○○段叭嗹港口小段四七○
之六地號土地，如附圖所示甲部分建物（面積五十四平方公尺）
及乙、丙部分鐵皮雨遮（面積合計十八平方公尺）拆除，並將占
用之土地返還原告及其他全體共有人。
被告丙○○應給付原告新臺幣肆佰零壹元，及自民國九十六年七
月十六日起至清償日止，按週年利率百分之五計算之利息；並自
民國九十六年七月十六日起至返還前項土地予原告及其他全體共
有人之日止，按月給付原告新臺幣貳元。
原告其餘之訴駁回。
訴訟費用新臺幣貳萬貳仟壹佰玖拾柒元由被告丙○○負擔。
本判決原告勝訴部分於原告以新臺幣壹佰萬元為被告丙○○供擔
保後，得假執行；但被告丙○○如以新臺幣佰萬元為原告供擔
保，或將上開金額提存後，得免為假執行。
原告其餘假執行之聲請駁回。
    事實及理由
壹、程序部分
    按訴狀送達後，原告不得將原訴變更或追加他訴。但擴張或
    減縮應受判決事項之聲明或該訴訟標的對於數人必須合一確
    定時，追加其原非當事人之人為當事人者，不在此限。民事
    訴訟法第255 條第1 項但書第3 款、第5 款定有明文。本件
    原告起訴時原聲明請求被告應給付原告新臺幣（下同）19萬
    5840元及自法定遲延利息，於訴訟進行中，則改為聲明如主
    文第2 項所示，核屬減縮應受判決事項之聲明，揆諸上開民
    事訴訟法第255 條第1 項但書第3 款之規定，自應准許。次
    查，原告起訴時原聲明被告丙○○應將坐落臺北縣汐止市○○○段叭嗹港口小段470 之6 地號土地（下稱系爭土地），
    如附圖所示甲部分建物（面積54平方公尺）及乙、丙部分鐵
    皮雨遮（面積合計18平方公尺，下與甲部分建物合稱系爭建
    物）拆除，並將占用之土地返還原告及其他全體共有人。嗣
    主張被告乙○○（下與丙○○合稱被告，分則逕稱其姓名）
    與丙○○均屬系爭建物之所有權人，而追加乙○○為被告，
    並聲明乙○○應與丙○○共同將系爭建物拆除並返還土地，
    核屬追加於訴訟標的法律關需合一確定之他人為被告，顯與
    上開民事訴訟法第255 條第1 項但書第5 款之規定相符，亦
    應准許，合先敘明。
貳、實體部分：
一、原告起訴主張：系爭土地上（面積7982平方公尺）為門牌號
    碼臺北縣汐止市○○街6 至12巷伯爵山莊社區（下稱系爭社
    區）區分所有建物（共118 個建號）之基地，且為系爭社區
    區分所有建物之共同使用部分，而為系爭社區各區分所有權
    人（包括原告與丙○○在內）共有。而坐落臺北縣汐止市○○○段叭嗹港口小段1019建號即門牌號碼臺北縣汐止市○○
    街10巷16號1 樓為伊所有（下稱系爭原告所有建物），同小
    段1060建號即門牌號碼同巷1 號1 樓之建物（下稱系爭丙○○所有合法建物）為丙○○所有，故伊與丙○○均為系爭社
    區區分所有建物之區分所有權人。與系爭丙○○所有合法建
    物相鄰接之如附圖甲、乙、丙部分所示之系爭建物，乃係丙○○、乙○○夫婦或其前手未經系爭社區其他區分所有權人
    同意，擅自於系爭社區依建築法預留作為法定空地之部分系
    爭土地上所建造而無權占有系爭土地（下稱系爭土地占用部
    分），面積達72平方公尺。目前供被告共同經營立可得商行
    （雜貨店）使用。被告未經其他區分所有權人即系爭土地之
    其他共有人同意，無權占用系爭土地占用部分使用收益，已
    侵害原告及其他共有人之權益，伊自得依民法第821 條、第
    767 條之規定，請求被告拆屋還地並返還系爭占用土地。又
    被告無全占用系爭土地，依社會通常之觀念，可獲得相當於
    租金之利益，致伊及其他共有人受有損害，伊自得就伊受損
    害部分，並依民法第189 條不當得利之規定，請求被告連帶
    返還相當於租金之利益等語。並聲明：（一）被告應將系爭
    土地之系爭建物拆除，將所占用之系爭土地返還原告及其他
    共有人。（二）被告應連帶給付原告803 元，及自起訴狀繕
    本送達翌日起至按週年利率5%計算之利息，並自起訴狀繕本
    送達翌日起至返還上開土地之日止，按月連帶給付原告2 元
    。（三）願供擔保請准宣告假執行。
二、被告則以：系爭建物係由系爭丙○○所有合法建物前所有權
    人詹英美於民國78年底，緊鄰系爭丙○○所有合法建物所建
    造，內部並與系爭丙○○所有合法建物相通。其後詹英美將
    系爭丙○○所有合法建物連同系爭建物出賣予甲○○。乙○○又出資向甲○○購買，並將系爭丙○○所有合法建物登記
    於丙○○名下，故系爭建物應為乙○○所有，原告訴請丙○○拆除，要屬無據。又系爭建物起造完成後，系爭土地其他
    共有人即系爭社區之其他區分所有權人從未對伊等前手詹英
    美、甲○○或伊等為反對之意思表示，是系爭建物占有系爭
    土地係基於系爭土地其他共有人之默示同意、或默示分管協
    議而來，並非無權占有等語，資為抗辯。並聲明：（一）原
    告之訴及其假執行之聲請均駁回。（二）如受不利益判決，
    願供擔保請准宣告免為假執行。
三、兩造不爭執事項（見本院97年5 月21日準備程序筆錄，本院
    並依論述需要，簡化文字或變更其順序）
（一）系爭土地面積為7982平方公尺，且係包含原告、丙○○在
      內之系爭社區區分所有建物所有人因區分所有關係而共有
      ，且為系爭社區區分所有建物（共118 個建號）之基地。
      原告應有部分為萬分之41，被告應有部分為2 萬分之162
      。
（二）系爭原告所有建物現為原告所有，系爭丙○○所有合法建
      物現為丙○○所有。
（三）系爭丙○○所有合法建物係位於如96年度湖調字第158 號
      卷（下稱湖簡卷）第39頁之複丈成果圖黃色所示部分，且
      為原始起造時即合法取得使用執照並辦理保存登記之建物
      ，與系爭丙○○所有合法建物鄰接處則有系爭建物。系爭
      建物係由系爭丙○○所有合法建物前所有權人詹英美於78
      年底所建造，而原始取得所有權。系爭丙○○所有合法建
      物、系爭建物於其後出賣轉讓予甲○○。乙○○於89年9
      月20日出資買受系爭丙○○所有合法建物，並以丙○○名
      義登記為所有權人。
（四）系爭建物係未辦保存登記之違章建築，占用系爭土地，面
      積為72平方公尺，目前係供被告共同經營立可得商行使用
      。
（五）系爭土地占用部分亦屬系爭社區各區分所有權人之區分所
      有建物之共同使用部分，且為系爭社區區分所有建物依建
      築法預留之法定空地。詹英美建造系爭建物時，並未得土
      地共有人明示之同意。
（六）原告曾於93年間擔任系爭社區管理委員會主委，以主委名
      義函請臺北縣政府依照違章建築處理系爭建物，系爭建物
      因而經臺北縣違章建築拆除隊認定為違章建築在案。
（七）系爭土地起訴前5 年申報地價均為每平方公尺5440元。
（八）起訴狀繕本係於96年7 月15日，由原告逕行送達被告。
（九）原告係於78年6 月9 日登記取得系爭原告所有建物，原告
      於購買系爭原告所有建物後，隨即返回檀香山擔任公職。
      期間每一年會回國一、二次，也到過系爭社區一、二次，
      於88年底回國定居在系爭原告所有建物，但於81年4 月21
      日即將戶籍遷入系爭原告所有房屋內。
四、本件經本院於97年5 月21日與兩造整理並協議簡化爭點為（
    見上開準備程序筆錄，本院並依論述之需要，而調整其順序
    、文字）
（一）原告本於民法第821 條、第767 條之規定，請求被告將系
      爭建物拆除，並將系爭土地返還原告與其他共有人，是否
      有理由？
１. 系爭建物所有權為何人所有？丙○○抗辯為乙○○所有，是
    否有據？
２. 被告抗辯：系爭土地其他共有人就系爭建物占用系爭土地乙
    節，有默示同意之意思表示及其與其他共有人有默示之分管
    契約存在，是否可採？
（二）原告本於不當得利之規定，請求被告給付起訴前5 年之不
      當得利損害金803 元及自起訴狀繕本送達翌日起至拆除系
      爭建物返還系爭土地占用部分之日止，按月給付2 元，是
      否有理由？系爭土地占用部分之不當得利損害金應以若干
      為適當？原告得請求金額若干？
五、茲就上開爭點論述如下：
（一）原告本於民法第821 條、第767 條之規定，請求丙○○將
      系爭建物拆除，並將系爭土地占用部分返還原告與其他共
      有人，應屬有理由。至原告請求乙○○拆屋還地，則無所
      據。
１. 系爭建物所有權為丙○○所有，丙○○抗辯為乙○○所有，
    並不可採。
（1）按動產因附合而為不動產之重要成分者，不動產所有人取
     得動產所有權，民法第811 條定有明文。是故，主建物附
     加之增建物如無獨立出入口，且內部相通而不能為獨立使
     用者，應屬主建物之附屬物，而為主建物之一部分（最高
     法院（92年度臺抗字第338 號裁定參照）。
（2）經查，系爭建物與系爭丙○○所有合法建物乃係內部相通
     ，而與系爭丙○○所有合法建物相連，其本身並無從供獨
     立使用等情，業據被告陳明在卷（見本院卷第134 頁言詞
     辯論筆錄）。由是以觀，系爭建物當屬系爭丙○○所有合
     法建物（主建物）之附屬建物，而為系爭丙○○所有合法
     建物之一部分。申言之，系爭建物與系爭丙○○所有合法
     建物當共同構成一個不動產，而僅有一個所有權。揆諸上
     開說明，系爭建物之所有權人應即為系爭丙○○所有合法
     建物之所有權人，要無疑義。而丙○○既自前手甲○○受
     讓系爭丙○○所有合法建物之所有權（見不爭執事項（二
     ）（三）所示），當同時取得系爭建物之所有權，而為系
     爭建物之所有權人，甚為明確。
（3）被告雖以：系爭建物係乙○○出資購買，而擁有事實上處
     分權云云置辯。然不動產之所有權或處分權，與何人出資
     購買該不動產無涉，無從僅以何人出資買受系爭建物，據
     以認定系爭建物之所有權或處分權歸屬。且系爭建物既屬
     系爭丙○○所有合法建物之一部分，而系爭丙○○所有合
     法建物現亦為丙○○所有，對第三人而言，丙○○即屬有
     權處分系爭建物之所有權人，縱丙○○買受系爭建物時，
     曾與乙○○約明系爭建物由乙○○出資，並取得事實上處
     分權屬實，要不過為被告間就系爭建物之事實上處分權歸
     屬所為之內部約定，他人無從得知，自不得以此即謂丙○○對第三人而言，業已喪失對系爭建物之所有權或事實上
     處分權。因此，被告所辯，尚不可採，彰彰明甚。
２. 被告未舉證證明：系爭土地其他共有人就系爭建物占用系爭
    土地乙節，有默示同意之意思表示及與其他共有人有默示之
    分管契約存在，故系爭建物占有系爭土地，並無正當權源。
（1）按共有物，除契約另有訂定外，由共有人共同管理之。民
     法第820 條固有明文。惟按共有人對共有物之特定部分為
     使用收益，固須徵得其他共有人全體之同意，然所謂同意
     ，原不以於行為時，分別以書面出之為必要；其因明示或
     默示所為之事前允許或事後承認（追認），均足當之（最
     高法院83年度臺上字第1282號判決參照）。惟所謂默示之
     意思表示，係指依表意人之舉動或其他情事，足以間接推
     知其效果意思者而言。若單純之沉默，則除有特別情事，
     依社會觀念可認為一定意思表示者外，不得謂為默示之意
     思表示（最高法院29年上字第762 號判例、80年度臺上字
     第1470號判決參照）。是單純之沉默並不等同於默示之意
     思表示，必單純之沉默因當事人間基於特別之關係，已足
     判斷當事人主觀上有此效果意思，或依照社會通常觀念，
     此單純沉默本身即屬某種法律效果之表意，始能將單純之
     沉默解為同於默示之意思表示。又占有共有物特定部分之
     共有人，主張其占有係基於他共有人默示之同意者，自應
     就對其有利之默示同意事實，負舉證之責任，要屬當然。
（2）丙○○雖抗辯：系爭社區其他區分所有之共有人，於系爭
     建物興建完成後，始終並未曾對系爭建物之歷來所有權人
     為反對之意思表示，據而推論系爭社區之其他共有人業已
     默示同意系爭建物占有使用系爭土地云云。然所謂其他共
     有人未曾向丙○○就系爭土地占用部分事實為反對之表示
     等情，本屬消極之事實，顯非為共有人之積極舉動足以間
     接推知其效果意思之表意行為，僅能認為單純之沉默，而
     無從逕謂此為默示之意思表示，甚為明確。次查，系爭社
     區區分所有權人，亦即系爭土地之共有人人數高達118 人
     ，系爭社區118 戶之位置分別散居於臺北縣伯爵街6 至12
     巷，分屬不同巷道內，為兩造所不爭（見不爭執事項（一
     ）），自堪認為真實。依照一般社會經驗，此種大型社區
     ，各區分所有住戶彼此並不認識，遷入時間亦有先後，甚
     至未曾注意系爭建物之存在，即便見過或知悉系爭建物之
     存在，通常亦不一定知悉系爭社區之法定空地範圍何在、
     或現存之系爭社區建物占有之土地是否即屬其所有，是其
     等未曾對系爭建物之存在或占有系爭土地等節，表示反對
     或請求拆除而為單純之沉默，依照社會通念，無從認為係
     同意為單一住戶共有人之丙○○使用系爭土地之效果意思
     ，而得認有默示同意之情。因此，丙○○僅以：系爭社區
     住戶未曾反對，據為住戶已經默示同意其使用系爭土地云
     云，要無足取。
（3）次按，共有物分管之約定，不以訂立書面為要件，倘共有
     人間實際上劃定使用範圍，對各自占有管領之部分，互相
     容忍，對於他共有人使用、收益，各自占有之土地，未予
     干涉，已歷有年所，固非不得認有默示分管契約之存在（
     見83年臺上字第1377號判決參照）。然此必以各共有人對
     於共有物之存在、範圍本有所認識，且各共有人客觀上已
     各自就共有物之特定部分為排除其他占有人之占有而為使
     用收益之分管，始能成立。經查，系爭社區除有二、三戶
     於系爭土地劃設為法定空地之部分搭蓋違建外，其餘100
     多戶之共有人，並未再就系爭土地各自劃設範圍，而為單
     獨使用收益等情，為丙○○所不爭執。則丙○○空言抗辯
     ：系爭社區住戶，就系爭建物占用系爭土地乙節，未無反
     對之表示，可認就系爭土地占用部分與其成立默示分管契
     約云云，自難憑採。
３. 按所有人對於無權占有或侵奪其所有物者，得請求返還之；
    各共有人對於第三人，得為共有人全體之利益，請求回復共
    有物，民法第767 條前段、第821 條分別定有明文。查原告
    為系爭土地之共有人之一，丙○○為系爭建物之所有權人，
    未舉證證明系爭建物占用系爭土地，有合法之權源，自屬無
    權占有，是原告訴請丙○○將系爭建物拆除，並將系爭土地
    占用部分返還原告及全體共有人，自屬有據，應予准許。至
    原告另主張乙○○亦為系爭建物之所有權人或處分權人，併
    請求乙○○與丙○○共同拆除系爭建物、返還系爭土地占用
    部分，應屬無據，不能准許。
（二）原告本於不當得利之規定，請求丙○○給付起訴前5 年之
      不當得利損害金401 元及法定遲延利息，並自起訴狀繕本
      送達翌日起至拆除系爭建物返還系爭土地占用部分之日止
      ，按月給付2 元，應有理由。逾此範圍部分則無理由，不
      能准許。
１. 按無權占用他人之土地，可能獲得相當於租金之利益為社會
    通常之觀念，而土地所有人因此受有相當於租金之損害，自
    得依民法第179 條前段之規定，請求相當於租金之不當得利
    （最高法院61年台上字第1695號判例意旨參照），又無權占
    有土地，所獲得之利益係「土地之使用」，而使用他人土地
    ，依社會通念須支付租金，是無權占有人所獲得之利益，應
    係相當於土地租金之利益，而土地租金之利益，則係土地所
    處地點、相關位置而應有一定客觀標準。至於相當租金利益
    之計算標準，應參酌土地法第105 條、第97條第1 項規定予
    以計算，而按城市地方房屋之租金，以不超過土地及其建築
    物申報總價額年息10% 為限，土地法第97條第1 項定有明文
    。
２. 經查，丙○○所有之系爭建物無權占有系爭土地占用部分當
    受有相當租金之利益，致為共有人之一之原告受損，衡諸上
    開說明，原告自得請求丙○○返還相當租金之不當得利。
３. 次查，系爭土地申報地價自91年迄起訴之96年間均為每平方
    公尺5440元（見不爭執事項（七）及本院卷第10頁地價表）
    ，徵諸系爭土地所在位置係在臺北縣汐止市柏爵山莊巷內，
    鄰近土地均係作為住宅區使用，附近除系爭社區內有少部分
    雜貨店外，距離最近之臺北縣汐止市○○街上之市集尚有1
    公里之遙，距離最近之公車站約2 至3 分鐘步行距離可達，
    除此之外並無其他商家、市場、超市等，生活機能普通，業
    據本院履勘屬實，製有履勘筆錄（見本院卷第87頁），另審
    酌丙○○占有系爭土地係以系爭建物作為雜貨店使用及其他
    一切情事等節，本院認原告主張本件不當得利損害金應以申
    報地價年息百分之五為適當。又系爭建物占用系爭土地面積
    為72平方公尺（見不爭執事項（四）所示及附圖），原告就
    系爭土地之應有部分為41/1000 （見不爭執事項（一）所示
    ），以此計算，原告得請求之起訴日（96年7 月11日）前五
    年之不當得利損害金應為401 元（計算式：申報地價5440元
    ×系爭土地占用部分面積72平方公尺×年息5%×原告請求期
    間5 年×原告應有部分41/10000＝401 元，元以下四捨五入
    ，以下同）。
４. 又丙○○自起訴之後迄今，仍繼續占有使用系爭土地，於返
    還系爭土地前，將按月受有相當租金之不當得利，故自起訴
    狀繕本送達翌日起，丙○○仍有按月給付原告不當得利損害
    金之義務，當甚明確。從而，原告本於民法第179 條規定請
    求丙○○給付系爭土地占用部分於起訴前5 年期間相當租金
    不當得利共計401 元，及自起訴狀繕本送達翌日即96年7 月
    16日起（見不爭執事項（八）所示）至清償日止，按週年利
    率5%計算之法定遲延利息，及自96年7 月16日起至返還系爭
    土地占用部分之日止，按月給付原告依各筆土地當年期公告
    地價年息百分之5 除以12計算之不當得利損害金2 元（原告
    按月得請求之不當得利損害金計算式：公告地價5440元×系
    爭土地占用部分面積72平方公尺×年息5%÷12個月×原告應
    有部分41/10000＝7 元，但原告僅請求其中2 元，本院僅得
    於原告聲明範圍內為裁判），為有理由，應予准許。
５. 末查，無權占有土地建造房屋而受占有土地利益者，應為房
    屋所有人。乙○○至多僅為丙○○買受系爭建物之出資者，
    ，並非系爭建物之所有人，已如上（一）１論述明確，則原
    告併請求乙○○連帶給付無權占有系爭土地之不當得利損害
    金，應屬無據，不能准許。
六、綜上所述，原告依民法第821 條、第767 條訴請丙○○將系
    爭建物拆除，並將系爭土地占用部分返還原告及其他全體共
    有人，且訴請丙○○給付起訴前5 年之不當得利損害金及按
    月給付不當得利損害金部分，均有理由，應予准許。至原告
    請求非系爭建物之所有人乙○○拆屋還地、及乙○○與丙○○連帶給付不當得利損害金部分，則無所據，而無理由，應
    予駁回。
七、兩造陳明願供擔保，聲請宣告假執行或免為假執行，核無不
    合，爰各酌定適當之擔保，分別准許之。
八、本院並依職權確定本件訴訟費用額為2 萬2297元（原告起訴
    預繳裁判費1 萬6147元＋複丈及建物測量費6050元）。又按
    各當事人一部勝訴、一部敗訴者，其訴訟費用，由法院酌量
    情形，命兩造以比例分擔或命一造負擔，或命兩造各自負擔
    其支出之訴訟費用，民事訴訟法第79條定有明文。經查，本
    件原告對丙○○請求之敗訴部分僅為不當得利損害金之部分
    金額而甚微少，與丙○○敗訴金額之比例計算，尚不及百分
    之一，本院酌量上情乃就本件訴訟費用諭知由敗訴之丙○○
    負擔。
九、據上論結，本件原告之訴為一部有理由，一部無理由，依民
    事訴訟法第79條、第87條第1 項、第390 條第2 項、第392
    條第2 項，判決如主文。
中    華    民    國    97    年    8     月    4     日
                  民事第三庭  審判長法  官  鍾任賜
                                    法  官  施月燿
                                    法  官  王沛雷
以上正本證明與原本無異。
如對本判決上訴，應於判決送達後20日內向本院提出上訴狀。
中    華    民    國    97    年    8     月    5     日
                                    書記官  李明章


司法院資訊處製作；財團法人民間司法改革基金會備份。
